【裁判字號】    89,上訴,261
【裁判日期】    890330
【裁判案由】    貪污治罪條例等
【裁判全文】
臺灣高等法院臺中分院刑事判決                    八十九年度上訴字第二六一號
    上  訴  人
    被      告  丙○○
    指定辯護人  本院公設辯護人  乙○○
右上訴人因貪污等案件，不服臺灣苗栗地方法院八十八年度訴字第九十二號中華民國
八十八年十二月八日第一審判決（起訴案號：臺灣苗栗地方法院檢察署八十七年度偵
字第三三九六號），提起上訴，本院判決如左：
      主  文
上訴駁回。
      事  實
一、丙○○原係中國石油股份有限公司（下稱中油公司）職員，於民國（下同）七十
    四年間起至八十四年十月止，擔任該公司苗栗營運處後龍加油站（下稱後龍加油
    站）副站長，負責與該站站長輪班帶領乙班加油人員執行該班業務，並填載其工
    作時段內之各項油量數據之業務，係依據法令從事公務之人員。詎其竟基於意圖
    為自己不法所有之概括犯意，自八十一年十月十八日起至八十四年十月二十八日
    止，連續多次（詳細日期如附表一所示）將其輪值帶班當日所收油款之公有財物
    現金，部分不予繳存入後龍加油站內金庫中，先後將如附表二所示之金額（按月
    計算）予以侵占入己，侵占公款計達新台幣（下同）四十萬八千九百九十四元；
    嗣為彌補帳面平衡，以掩飾侵占公款之事實，遂利用職務上填載後龍加油站工作
    日誌（一）等公文書之機會，明知值班站長或副站長應據實填載該工作日誌（一
    ），竟基於概括犯意，連續多次（詳細日期與侵占公款日期相同）在該工作日誌
    （一）之「本班發出」欄內之現金銷售油量為虛偽減列記載，致使當日合計現金
    與票摺加油量亦因而減少，藉以達短報當日之銷售油量及營業收入目的，並將其
    中二聯於翌日寄交中油公司苗栗營運處供稽核存管之用；又因上開工作日誌（一
    ）中之「本班發出」欄內現金銷售量比實際應記載者為少，而中油公司每月均會
    丈量庫存量，丙○○為恐中油公司在油池庫存量上差距過大，會在「油料收發盤
    查盈虧統計分析表」中「本月底盤查日帳存量」以虛增方式顯示出來，復承前之
    概括犯意，連續多次在其職務上應記載之「油料收發盤查盈虧統計分析表」中「
    上月底盤查日實存量」欄內虛偽增寫數量以求平衡，且亦提交中油公司苗栗營運
    處供稽核存管之用，均足以致生損害於中油公司各類報表登載與帳目查核之正確
    性。嗣因後龍加油站前站長丁○○查覺丙○○所填載之上開報表，內容登載不實
    ，報告中油公司苗栗營運處查核而獲知上情。
二、案經法務部調查局苗栗縣調查站報告臺灣苗栗地方法院檢察署檢察官偵查起訴。
    理  由
一、訊據被告丙○○固對於右揭時、地偽填中油公司加油站工作日誌（一）之「本班
    發出」欄及「油料收發盤查盈虧統計分析表」中「上月底盤查日實存量」欄以及
    附表所示加油款未繳交中油公司等情坦承不諱，惟否認有將短報之油量侵吞入己
    ，辯稱：係因伊所帶領之工讀生及員工因加油疏失或顧客惡意不付油款，致所收
    油款有短少，伊為免工讀生及員工虧錢補足才偽填上開報表；另中油公司為營利
    性之私法人，僅其股份為公有財產其所屬財產並非公物，加油站油款為私法人之
    私有財產，聘僱員工亦不具公務員身分，故伊之行為縱欠妥適，亦無貪污治罪條
    例之適用云云。經查：
（一）按「股份有限公司，政府股既在百分之五十以上，縱依公司法組織，亦係公營
      事業機關，其依法令從事於公司職務之人員，自應認係刑法上所稱之公務員」
      ，司法院大法官會議著有釋字第八號解釋可資參照。本件被告係公營事業機構
      中油公司所屬加油站之副站長，而為從事加油等業務之人，則依上開大法官會
      議解釋意旨，自係依據法令從事公務之人員。從而，其職務上所保管之款項，
      亦屬公有財物無訛（參照最高法院八十七年台上字第一○一六號判決亦此見解
      ），合先敘明。
（二）按後龍加油站平時係分上午班（上午七時至下午二時）、下午班（下午二時至
      晚上九時）兩班執行職務，由站長及副站長輪班各帶領四名員工執行該班之任
      務，且依後龍加油站之作業習慣，若前日擔任第二班作業者，次日則轉任第一
      班作業，工讀生則不受此項輪班之限制，另每日第二班之值班站長或副站長須
      彙總第一班及第二班登載之銷售油量，並據以核對「加油機累計數字」所統計
      出來之合計油量，若第一班有誤載之情形，第二班在合計油量時，極易查覺其
      中之錯誤，故被告均係利用其值勤第二班之機會在工作日誌（一）偽填數據等
      情，業據證人即後龍加油站前站長丁○○於法務部調查局苗栗縣調查站訊問及
      本院調查時陳述甚明。如前所述，該加油站員工既均有輪班，且工讀生復不受
      輪班之限制，衡情，若有油款虧損之情形，當不定時發生於被告輪值帶領之第
      一班或第二班，惟實際上被告所稱發生虧損之日，均為其輪值第二班之日，實
      過於巧合，而有違常情。參以證人丁○○另證稱：因被告於擔任第一班作業時
      ，均詳實填載工作日誌，伊因信任被告，故從未想到應予複核前一日之工作日
      誌等語，足見被告係利用該加油站站長丁○○之信任，而未複核前一日之工作
      日誌之機會，遂行其侵占油款之犯行甚明。
（三）徵諸證人丁○○於檢察官原審及本院訊問時證稱：工讀生均受有職前訓練，員
      工都固定，工讀生則互輪，每個月會出二至五次錯，每次金額為數十或數百元
      ，均由伊補足或由值班人員分攤，每人分攤之數額並不多等語以觀，足見該加
      油站員工與工讀生出錯之頻率並不高，金額亦不多。從而，縱有虧損之情事，
      每人須分攤之數額並不多。然查，被告偽填工作日誌（一）之次數曾有一個月
      多達十六次（見八十二年七月份之加油工作日誌），亦有十四次（見八十三年
      六月份之加油工作日誌）、十三次（見八十四年七、九月份之加油工作日誌）
      ，或者八十三年全年度每月均有發生，此有前揭工作日誌（一）影本附卷可稽
      ，並為被告所是認，其次數之頻繁，顯與該加油站上述運作之常態不符。縱係
  虧損，惟次數之頻繁，已如前述，被告原應增進本身之管理能力，且依正常管
      道向中油公司報備，以求解決之道，其竟捨此不為，反甘冒須負擔刑責之危險
      而在上開工作日誌（一）上為虛偽之登載，亦與常情有違。
（四）況由卷附之八十四年十月十六日該加油站工作日誌（一）之記載以觀，依據「
      加油機累計數字」加總計算，該加油站當日實際銷售高級汽油為三千零五公升
      ，被告於現金銷售油量欄內減列登載為二千六百七十四公升，上開二千六百七
      十四公升再加上票摺加油之一百九十一公升，合計為二千八百六十五公升，則
      當日短列銷售之高級汽油油量為一百四十公升，依當日高級汽油銷售單價每公
      升十六點九元計算，則短報之高級汽油收入為二千三百六十六元；被告另以前
      述方法短報高級柴油及九五無鉛汽油銷售數量各為一百六十八公升及一百五十
      五公升，短報營業收入分別為一千九百九十九元及二千五百八十九元，總計八
      十四年十月十六日單日短報營業收入即多達六千九百五十四元，與前述該加油
      站實際上可能發生錯誤而短收之數額，亦相距甚遠。
    綜上所述，足認被告上開所辯顯與常情不符，要係卸責之詞，尚難採信。而被告
  先後侵占油款之數額經統計後，共計四十萬八千九百九十四元乙節，此為被告所
    不爭執，並有中油公司苗栗營運處後龍加油站丙○○侵占加油款案統計分析調查
    表乙件附卷可稽。又被告確有侵占上開油款之事實，亦據證人即中油公司原苗栗
    營運處負責督導各加油站業務之管理師楊檸熀及政風人員竺融陽於原審法院審理
    時證述綦詳，並有前揭後龍加油站八十一年至八十四年工作日誌（一）影本、油
    料收發盤查盈虧統計分析表、苗栗營運處後龍加油站工作日誌異常清查表、前揭
    被告侵占加油款案統計分析調查表各乙件在卷可參。被告上訴請求調閱中油公司
    油品行銷事業部八十八年九月四日第八八○九○一六號書函，以證明加油站油款
    短少原因不一之情事以及傳喚證人丙○○證明加油站油款短少，均由工讀生或值
    班人員補足，以平衡帳面縱為實在，惟亦不足為被告本件上開犯行有利之認定。
    本件事證已臻明確，被告犯行堪以認定。
二、按貪污治罪條例於八十五年十月二十三日經修正公布，並自同年月二十五日生效
    施行，修正後各罪法定徒刑部分雖未更動，惟罰金刑部分均已大幅提高，被告丙
    ○○犯罪後，法律已有變更，經比較新舊法結果，仍以舊法即修正前貪污治罪條
    例第四條第一項第一款規定，較有利於被告丙○○，本件自應依修正前舊法有關
    規定論處。經查被告原係擔任中油公司苗栗營運處後龍加油站副站長，負責與該
    站站長輪班帶領乙班加油人員執行該班作業，並填載其工作時段內之各項油量數
    據之業務，係依據法令從事公務之人員，而中油公司售油所得之油款，係屬公有
    財物，已如前述，被告侵占油款後，將虛偽不實之事項填載於其職務上所掌管之
    加油站工作日誌（一）及油料收發盤查盈虧統計分析表，並將上述報表送交中油
    公司苗栗營運處供稽核之用，核其所為係犯修正前貪污治罪條例第四條第一項第
    一款侵占公有財物罪、刑法第二百十六條、第二百十三條之行使公務員登載不實
    文書罪，其登載不實之低度行為，為行使之高度行為所吸收，不另論罪。次查被
    告將虛偽不實之事項填載於上開報表後，並將該報表送交中油公司苗栗營運處供
    稽核之用，應係犯刑法第二百十六條、第二百十三條之行使公務員登載不實文書
    罪，公訴意旨認被告上開所為，係犯刑法第二百十三條之公務員登載不實文書罪
    ，容有未洽，惟因該行使公務員登載不實文書部分與已起訴之公務員登載不實文
    書部分，具有法律競合之審判不可分之關係，而為同一案件，本院自得併予審酌
    ，並依法變更起訴法條，附此敘明。被告所為上述侵占公有財物行為與行使登載
    不實文書行為，均時間緊接，所犯又係犯罪構成要件相同之罪名，顯均係基於概
    括犯意為之，均應依連續犯之規定，並以一罪論。又被告所犯連續侵占公有財物
    罪與連續行使登載不實文書罪二罪間，有目的、手段之牽連關係，應從較重之連
    續侵占公有財物罪論處。原審持同一見解，適用修正前貪污治罪條例第二條前段
    、第四條第一項第一款、第九條、第十六條、第十七條，刑法第十一條前段、第
    二條第一項但書、第五十六條、第二百十六條、第二百十三條、第五十五條、第
    三十七條第二項，並審酌被告身為公務人員不知潔身自愛，連續數年侵占油款，
    所得數額不少及其品行、犯罪之動機、手段暨犯後態度尚稱良好等一切情狀，量
    處有期徒刑拾壹年，以資懲儆，另以本件被告所犯之罪業經宣告有期徒刑以上之
    刑，並依修正前貪污治罪條例第十七條及刑法第三十七條第二項之規定，宣告褫
    奪公權五年。另被告侵占之油款四十萬八千九百九十四元，應依法追繳並發還中
    油公司，如全部或一部無法追繳時，以其財產抵償之，認事用法，核無不合，量
    刑亦稱妥適。被告上訴意旨，否認犯罪，指摘原判決不當，為無理由，應予駁回
    。又偽造之加油站工作日誌，非被告所有不予宣告沒收，併予明。
據上論結，應依刑事訴訟法第三百六十八條，判決如主文。
本案經檢察官甲○○到庭執行職務。
中      華      民      國     八十九     年      三      月   三十     日
                                   臺灣高等法院臺中分院刑事第九庭
                                         審判長法  官  胡  森  田
                                               法  官  黃  日  隆
                                               法  官  蕭  錦  鍾
右正本證明與原本無異。
如不服本判決應於收受送達後十日內向本院提出上訴書狀，其未述上訴之理由者並
得於提起上訴後十日內向本院補提理由書（均須按他造當事人之人數附繕本）。
                                                書記官  蘇  昭  文
中      華      民      國     八十九     年      三      月   三十一   日
附錄論罪科刑法條
修正前貪污治罪條例第四條第一項第一款有左列行為之一者，處無期徒刑或十年以上
有期徒刑，得併科新臺幣三百萬元以下罰金：
一、竊取或侵占公用或公有器材、財物者。
刑法第二百十六條
行使第二百十條至第二百十五條之文書者，依偽造、變造文書或登載不實事項或使登
載不實事項之規定處斷。
刑法第二百十三條
公務員明知為不實之事項，而登載於職務上所掌之公文書，足以損害於公眾或他人者
，處一年以上七年以下有期徒刑。
                                                                        Ｄ
附表（一）：
一、八十一年十月十八日、同年十二月三十一日。
二、八十二年三月一日、二日、同年五月七、八日、十三日、十四日、二十五日、二
    十六日、同年六月四日、五日、十日、十一日、十四日、十五日、十八日、十九
    日、二十四日、二十九日、三十日、同年七月一日、二日、三日、四日、五日、
    六日、十一日、十二日、十七日、十八日、二十一日、二十二日、二十七日、二
    十八日、二十九日、三十日、同年八月六日、七日、十二日、十三日、十六日、
    十七日、二十二日、二十三日、二十六日、二十七日、二十八日、二十九日、同
    年九月一日、二日、三日、四日、七日、八日、九日、十日、十三日、十四日、
    二十四日、二十八日、二十九日、同年十月四日、六日、十日、十六日、二十日
    、二十二日、二十六日、同年十一月十一日、十三日、十四日、十九日、二十日
    、二十三日、二十五日、二十九日、同年十二月十一日、十五日、十七日、二十
    二日、二十四日、二十六日、三十日。
三、八十三年一月一日、五日、六日、七日、十一日、十三日、十七日、二十五日、
    同年二月二日、八日、二十六日、二十八日、同年三月四日、八日、十二日、十
    六日、二十五日、三十一日、同年四月十四日、十六日、二十日、二十四日、同
    年五月四日、六日、十二日、十六日、二十日、二十二日、二十四日、二十六日
    、二十八日、三十日、同年六月三日、九日、十一日、十三日、十五日、十七日
    、十九日、二十日、二十二日、二十三日、二十四日、二十六日、二十八日、三
    十日、同年七月四日、十日、十二日、十四日、十八日、二十日、二十二日、二
    十四日、二十九日、三十日、同年八月一日、三日、五日、七日、九日、十一日
    、十五日、十七日、十九日、二十一日、二十九日、同年十月三日、九日、十一
    日、十五日、十九日、二十三日、二十五日、二十九日、同年十一月一日、八日
    、十日、十二日、十四日、十六日、十八日、十九日、二十二日、二十四日、同
    年十二月二日、四日、十四日、二十日、二十五日、二十七日、二十九日、三十
    一日。
四、八十四年一月十日、同年二月五日、七日、十五日、十九日、二十三日、二十七
    日、同年三月五日、七日、十一日、十三日、十七日、十九日、二十二日、二十
    六日、同年三月三十日、同年四月一日、十一日、十五日、十九日、二十一日、
    二十三日、二十七日、二十九日、同年五月三日、五日、九日、十三日、十七日
    、二十一日、二十三日、二十七日、二十九日、同年六月二日、四日、八日、十
    日、十二日、十四日、十六日、十八日、二十日、二十三日、二十五日、二十九
    日、同年七月一日、三日、五日、七日、九日、十三日、十五日、十七日、十九
    日、二十一日、二十五日、二十七日、三十一日、同年八月二日、四日、八日、
    十日、十二日、十四日、十六日、十八日、二十八日、同年九月一日、三日、五
    日、七日、九日、十三日、十五日、十七日、十九日、二十四日、二十六日、二
    十八日、三十日、同年十月四日、六日、七日、八日、十二日、十六日、二十二
    日、二十四日、二十八日。
附表（二）：
一、八十一年：
（一）十月十八日，共計三百零六元。
（二）十二月三十一日，共計三千一百二十四元。
二、八十二年：
（一）三月一日、二日，共計一百七十元。
（二）五月七、八日、十三日、十四日、二十五日、二十六日，共計二千一百五十九
      元。
（三）六月四日、五日、十日、十一日、十四日、十五日、十八日、十九日、二十四
      日、二十九日、三十日，共計六千五百九十六元。
（四）七月一日、二日、三日、四日、五日、六日、十一日、十二日、十七日、十八
      日、二十一日、二十二日、二十七日、二十八日、二十九日、三十日，共計五
      千九百三十元
（五）八月六日、七日、十二日、十三日、十六日、十七日、二十二日、二十三日、
      二十六日、二十七日、二十八日、二十九日，共計七千零八十九元。
（六）九月一日、二日、三日、四日、七日、八日、九日、十日、十三日、十四日、
      二十四日、二十八日、二十九日，共計七千九百七十三元。
（七）十月四日、六日、十日、十六日、二十日、二十二日、二十六日，共計六千九
      百九十五元。
（八）十一月十一日、十三日、十四日、十九日、二十日、二十三日、二十五日、二
      十九日，共計五千六百五十六元。
（九）十二月十一日、十五日、十七日、二十二日、二十四日、二十六日、三十日，
      共計六千九百九十元。
三、八十三年：
（一）一月一日、五日、六日、七日、十一日、十三日、十七日、二十五日，共計六
      千一百三十四元。
（二）二月二日、八日、二十六日、二十八日，共計三千三百五十六元。
（三）三月四日、八日、十二日、十六日、二十五日、三十一日，共計四千一百五十
      元。
（四）四月十四日、十六日、二十日、二十四日，共計四千二百一十二元。
（五）五月四日、六日、十二日、十六日、二十日、二十二日、二十四日、二十六日
      、二十八日、三十日，共計一萬三千二百六十四元。
（六）同年六月三日、九日、十一日、十三日、十五日、十七日、十九日、二十日、
      二十二日、二十三日、二十四日、二十六日、二十八日、三十日，共計二萬零
      九百六十二元。
（七）同年七月四日、十日、十二日、十四日、十八日、二十日、二十二日、二十四
      日、二十九日、三十日，共計一萬九千三百八十九元。
（八）同年八月一日、三日、五日、七日、九日、十一日、十五日、十七日、十九日
      、二十一日、二十九日，共計三萬七千三百八十八元。
（九）九月十六日、十八日、二十日、二十一日、二十三日、二十五日、二十七日、
      二十九日，共計一萬五千零三十二元。
（十）十月三日、九日、十一日、十五日、十九日、二十三日、二十五日、二十九日
      共計一萬二千七百元
（十一）十一月一日、八日、十日、十二日、十四日、十六日、十八日、十九日、二
        十二日、二十四日，共計一萬五千一百五十二元。
（十二）十二月二日、四日、十四日、二十日、二十五日、二十七日、二十九日、三
        十一日，共計八千零九十二元。
四、八十四年：
（一）一月十日，共計七百七十五元。
（二）二月五日、七日、十五日、十九日、二十三日、二十七日，共計五千九百八十
      四元。
（三）三月五日、七日、十一日、十三日、十七日、十九日、二十二日、二十六日、
      三月三十日，共計一萬零三百一十七元。
（四）四月一日、十一日、十五日、十九日、二十一日、二十三日、二十七日、二十
      九日，共計一萬二千七百三十四元。
（五）五月三日、五日、九日、十三日、十七日、二十一日、二十三日、二十七日、
      二十九日，共計一萬二千四百三十元。
（六）六月二日、四日、八日、十日、十二日、十四日、十六日、十八日、二十日、
      二十三日、二十五日、二十九日，共計二萬八千三百六十四元。
（七）七月一日、三日、五日、七日、九日、十三日、十五日、十七日、十九日、二
      十一日、二十五日、二十七日、三十一日，共計三萬五千二百五十二元。
（八）八月二日、四日、八日、十日、十二日、十四日、十六日、十八日、二十八日
      ，共計一萬九千八百四十九元。
（九）九月一日、三日、五日、七日、九日、十三日、十五日、十七日、十九日、二
      十四日、二十六日、二十八日、三十日，共計四萬二千八百二十三元。
（十）十月四日、六日、七日、八日、十二日、十六日、二十二日、二十四日、二十
      八日，共計二萬七千六百四十七元。
                                                                        Ｄ


司法院資訊處製作；財團法人民間司法改革基金會備份。
